臺灣高等法院臺南分院刑事判決　　　　　九十三年度重上更(二)字第二四八號　Ａ
　　　上　訴　人
　　　即　被　告　乙　○　○
　　　選任辯護人　吳　秋　永　律師
右上訴人因偽造有價證券案件，不服臺灣臺南地方法院八十七年度訴緝字第六五號中
華民國八十七年十二月七日第一審判決（起訴案號：臺灣臺南地方法院檢察署八十六
年度營偵字第一九八九號、移
度偵緝字第一四０號），提起上訴，判決後，經最高法院第二次發回更審，本院判決
如左：
      主      文
原判決撤銷。
乙○○連續意圖供行使之用，而偽造有價證券，處有期徒刑參年貳月。
偽造「己○○」之名義如附表編號１至５所示之支票伍紙，偽造「蔡龍善」之名義如
附表編號６所示之支票壹紙，均沒收。
      事      實
一、乙○○意圖為自己不法之所有，於民國（下同）八十六年八月七日六時許，趁台
    南縣鹽水鎮岸內里蔦松腳十五鄰二十一號己○○租屋處大門未關之際，侵入該屋
    （侵入住宅部分未據告訴），徒手竊取己○○所有放置於客廳酒櫃內之黑色袋子
    一只，內有台南縣鹽水鎮第一銀行空白支票一本（支票號碼ＭＢ0000000
    至0000000號）及印章一枚等物。得手後，並基於意圖供行使之用之概括
    之犯意，於八十六年八月上旬起至九月上旬間，在鹽水鎮岸內里蔦松腳十五鄰十
    二之七五號住處，冒用己○○之名義，偽造如附表編號１至５所示之支票五紙，
    並於八十八年九月間，利用保管「蔡龍善」印章之機會，在嘉義市○○街一三四
    號三樓之二租住處，冒用「蔡龍善」之名義，偽造如附表編號６所示之支票一紙
    ，並於如附表所示之時地，持以行使，將之交付如附表所示之人，分別作為汽車
    車款、帳款、退還購車款、購買汽車音響百貨之貨款及償還欠款之用，經附表所
    示之人提示，均不獲兌現。嗣因己○○查覺其所有之支票遺失，遂於失竊當日辦
    理掛失，並於八十六年八月十二日報警，及李榮洲於八十八年九月十五日向銀行
    提示已因掛失止付，無法兌現，經警循線查獲乙○○。
二、案經台南縣警察局新營分局報請台灣台南地方法院檢察署檢察官偵查起訴。
      理      由
一、訊據上訴人即被告乙○○固不否認將附表所示編號１至５號之支票於上開時地，
    持以供附表所示之用途，而附表所示編號６支票，日期未填，因與李榮洲有錢糾
    紛，被李榮洲取走，但矢口否認有何竊盜、偽造及行使偽造有價證券之犯行，辯
    稱：附表所示之支票係伊向綽號「阿明」之朋友借用，當初「阿明」說向其嬸嬸
    借的，支票印章由綽號「阿明」蓋的，伊向「阿明」借時票已開好，因伊有向他
    說什麼時候用多少錢，請他開來借伊，伊與侯貴達有債務糾紛，侯貴達協同李榮
    洲到伊租處房間嘉義市○區○○街一三四號三樓之二搜走，當時借這張票時金額
    已開好，未蓋印章，當時伊做汽車外務，蔡龍善把印章、身分證寄放在伊那裡，
    是他委託伊辦理監理站的業務，李榮州到伊家翻抽屜看到這張支票金額已寫好還
    未蓋章，又看到蔡龍善的印章拿起來就蓋，他說管他蓋了就算，伊不知道該票係
    己○○所遺失，並無竊盜及偽造有價證券之犯行云云。惟查：
（一）右揭被害人己○○所有放置於客廳酒櫃內之黑色袋子一只，內有台南縣鹽水鎮
      第一銀行空白支票一本（支票號碼ＭＢ0000000至0000000號）
      及印章一枚等物，在其台南縣鹽水鎮岸內里蔦松腳十五鄰二十一號租住處遭竊
      之事實，業據被害人己○○指訴甚詳，而附表所示之支票即係被害人己○○於
      上開時地遭竊之空白支票，且附表所示之支票均非己○○所開立，亦經被害人
      己○○於警詢及偵查中指稱明確（警卷第一宗三頁、第四頁、警卷第二宗第一
      頁、第二頁、八十六年度營偵字第一九八九號卷第八頁反面、九頁、八十九年
      度偵緝字第一四０號卷二十七頁正反面），復有支票及退票理由單影本各六紙
      、遺失票據申報書正、副本各一紙在卷可稽（警卷第一宗第二十頁至三四頁、
      警卷第二宗第八頁至第十頁）。
（二）附表編號１至５所示之支票五紙，均由被告填載發票日期及金額，而附表編號
      ６之支票，亦由被告填載金額，並於如附表所示之時、地，持以行使，將之交
      付予如附表所示之人，分別作為汽車車款、帳款、退還購車款、購買汽車音響
      百貨之貨款及償還欠款之用，業經被告供認在卷（本院上更一卷第三九頁、四
      十頁），核與證人丙○○證稱：「（編號１之支票）是一位客戶蔡健雄向乙○○購買車子，有拿新台幣（下同）四十萬元給乙○○，乙○○再向我調匯豐公
      司的車賣給蔡健雄，但乙○○並沒有以現金向我買車，是以該支票交給我」、
      「他於八十六年八月七日九時許在嘉義市○○路沈國柱婦產科前交給我」（警
      卷第一宗五頁反面、第六頁）、證人甲○○證稱：「（編號２、３之支票）是
      八十六年八月七日由我公司業務員乙○○交給匯豐公司會計，於八十六年八月
      十五、十六日提領遭到退票」（警卷第一宗第八頁反面）、證人戊○○○證稱
      ；「乙○○交給我該張（附表編號４）支票：：：，而支票上的金額、兌領日
      期皆由乙○○親自所填寫」、「（問：八十六年八月七日被告交你一張八萬三
      千元票？答）有，其上金額、日期他填好後交予我。」（警卷第一宗十六頁、
      本院上訴卷二九頁）、證人丁○○證稱：「（附表編號５）之支票交給我時均
      已填寫好金額兌領日期」、「該張支票是乙○○於八十六年八月十八日晚上七
      、八點在我店中交給我的，作為他向我購買汽車音響百貨之貨款」（警卷第一
      宗第十一頁反面）、證人蕭淑美則證稱：「編號５之支票係阿雄（即丁○○）
      於八十六年八月二十日向我購買汽車音響的貨款」、「該張支票遭退票後，已
      由嘉義縣朴子市「阿雄」以現金換回去了等語」（警卷第一宗第十四頁反面）
      、證人李榮洲證稱：「（附表編號６）之支票係乙○○在我面前交給侯貴達，
      因侯貴達沒有帳戶，故借我帳戶提領」（警卷第二宗第六頁反面、本院上更一
      卷四八、四九頁）、侯貴達證稱：「乙○○於八十八年九月八日在嘉義市我經
      營之琪琪泡沫店拿該張支票即編號６給我」（警卷第二宗第三頁反面）等情節
      相符，證人丙○○、戊○○○、丁○○於本院前審亦為相同之供證（本院上訴
      卷二九頁正反面），且如附表所示之支票屆期提示均不獲兌現，亦有前揭支票
      及退票理由單影本附警詢卷可憑，被告所辯附表編號６日期未填，因與李榮洲
      有錢糾紛，被李榮洲取走，殊不足採。
（三）被告雖辯稱：支票是向綽號「阿明」之朋友借用，但質之「阿明」年籍住所則
      稱均不詳，只知住新營市云云。惟被告所述與綽號「阿明」之認識經過，於警
      詢時稱：「（阿明）於民國八十二年，因阿明為大發汽車保養場之員工，以前
      修理我所有之自小客車，皆為阿明修理，才與阿明認識」（警卷第一宗第二頁
      ），於原審則稱：「與阿明是當兵之前認識，平常很少聯絡」（原審訴緝卷六
      十五頁），在本院前審審理時又稱：「阿明是汽車修理工，但不是大發修理廠
      的員工：：：」（本院上更一卷第四一頁）等各語，前後所述均不相符。至被
      告所述：「我向『林昆明』借票，林昆明從事汽車百貨業」、「只知他是六十
      二年次」、「（問：阿明就是林昆明？答）是的」等語（原審訴緝卷第四十八
      頁反面、六十四頁、本院上更一卷六七頁）。然經本院前審向臺南縣警察局函
      查結果，臺南縣轄區並無六十二年次姓名為「林昆明」之口卡，有該局九十年
      六月二十一日（９０）南縣警戶字第三二三八二號函附卷可據（本院上更一卷
      第二十九頁），被告復無法提出積極證據以實其說，被告所辯向綽號「阿明」
      之朋友借用，綽號「阿明」稱票他是向他嬸嬸借的云云，顯係虛構。
（四）附表編號１至６所示之支票，其票面金額合計已達八十二萬五千元，被告於警
      詢時雖稱：「阿明借支票給我的條件，為需付給他一萬元現金，也要在該支票
      開立領取日前，將四十萬給他」（警卷第一宗第二頁），於原審審理時竟改稱
      ：「我也借林昆明十幾萬元」、「阿明要向我借錢，我借他一萬元，他共借我
      六張支票」（原審訴緝卷第四十八頁反面、六四頁），於本院前審審理時復改
      稱：「我是向一位林昆明的朋友借的，到期時我要把錢交給他由他去付款，當
      初有說他是向他嬸嬸借的票，我要給他五萬元，我總共向他拿二次，第一次拿
      壹張，第二次拿十幾張」（本院上更一卷第三九頁）。其前後所供亦相矛盾，
      況不論係以一萬元、四十萬元或五萬元，換得上開八十二萬五千元之支票，顯
      均不成對價關係，況被告自稱與綽號「阿明者」平常很少聯絡，迄今尚不知其
      年籍、住所，豈能交付其總計票面金額高逾八十二萬餘元之支票，供其使用之
      理，顯與一般日常生活經驗法則有違。再者，附表編號６所示之支票，原係被
      害人己○○所請領，卻遭偽造「蔡龍善」之印文為發票人，被告雖辯稱：該支
      票係侯貴達自己在我租住房間（嘉義市○區○○街一三四號三樓之二）搜走（
      偵緝卷二一頁反面），當時我做汽車外務，蔡龍善把印章、身分證寄放在伊那
      裡，是他委託我辦理監理站的業務，李榮州到我家翻抽屜看到這張支票金額已
      寫好還未蓋章，又看到蔡龍善的印章拿起來就蓋，他說管他蓋了就算云云，然
      侯貴達已供證支票係被告所交付，被告既未經蔡龍善同意擅自蓋用印章，其有
      意圖供行使之用，而偽造有價證券之犯意，甚為明確。
（五）綜右所述，被告所辯支票是向綽號「阿明」之朋友借用，既屬虛構，已如前述
      ，則其所辯：當初「阿明」說向其嬸嬸借的，支票印章由綽號「阿明」蓋的，
      伊只填寫發票日期金額，不知道該等票係己○○所遺失，並無竊盜及偽造等情
      ，自屬卸責之詞，均不足採信，又被告迭次供稱「我當著阿明的面開票的，是
      分好幾天開的票」、「陸陸續續給我票」等語（本院上更一卷第六六頁），由
      交付支票之時間、方法、目的、用途皆有不同，偽造支票之時間應有先後之分
      ，顯非同時簽發，其犯行應堪認定。
二、查上訴人即被告乙○○意圖為自己不法之所有而竊取他所有之支票、印章，又意
    圖供行使之用，而偽造支票使用，核其所為係犯刑法第三百二十條第一項之竊盜
    罪及同法第二百零一條第一項之偽造有價證證券罪。其偽造印文為偽造有價證券
    之階段行為，行使偽造有價證券之低度行為為偽造之高度行為所吸收，均不另論
    罪。又被告行使偽造有價證券，分別作為汽車車款、帳款、購買汽車音響百貨之
    貨款等，本身即含有詐欺性質，故不另論詐欺罪。被告多次偽造有價證券犯行，
    時間緊接，犯罪構成要件相同，顯均係基於概括之犯意反覆為之，應依連續犯之
    規定論以一罪並加重其刑。所犯上開連續偽造有價證券及竊盜二罪間，有方法結
    果之牽連關係，應依刑法第五十五條之規定從一重之連續偽造有價證券罪處斷。
    附表編號６部分雖未經公訴人起訴，因與判罪部分有裁判上一罪之關係，屬同一
    社會基本事實，本院自得併予審理。
三、原審據以論罪科刑，固非無見。惟查被告亦偽造附表編號６所示支票，原審漏未
    併予審酌，尚有未合。又被害人之陳述如無瑕疵，且就其他方面調查又與事實相
    符，固足採為科刑之基礎，倘其陳述尚有瑕疵，而在未究明前，遽採為論罪科刑
    之根據，即難認為適法。本件被告並未竊取被害人己○○所有台南區中小企業銀
    行空白支票一本，原判決認被告亦有此部分之竊盜犯行（詳如後述），自有未洽
    。又被告偽造系爭支票之時間應有先後之分，原判決認係於同一時間（即八十六
    年八月七日九時許），偽造上開支票六張，亦有未合。再按末按本件依被害人己○○之供詞，其失竊地點係在台南縣鹽水鎮岸內里蔦松腳十五鄰二十一號租屋處
    ，原判決認係在台南縣鹽水鎮井水里井水港二十一號處，亦有未洽。被告上訴意
    旨，否認犯罪，指摘原判決此部分不當，固無可取，但原判決既有前述可議之處
    ，即屬無可維持，應由本院撤銷改判，爰審酌被告竊取支票後，又偽造支票並持
    以行使，破壞交易秩序，惡性非輕及其素行、犯罪之動機、目的、手段、所造成
    之危害、所得利益、犯罪後態度等一切情狀，量處有期徒刑三年二月，以資懲戒
    。又附表所示偽造之支票，雖未經扣案，惟不能證明已經滅失，併依法宣告沒收
    。
四、公訴意旨另以被告乙○○意圖為自己不法之所有，於上開時地，同時竊取被害人
    己○○所有放置於客廳酒櫃內黑色袋子內之台南區中小企業銀行空白支票一本（
    票號不明），認被告同犯刑法第三百二十條第一項之竊盜罪云云。訊據上訴人即
    被告乙○○矢口否認有何竊盜之犯行，辯稱：伊無竊盜該支票云云。經查：
（一）按告訴人或被害人之指訴，係以使被告受刑事追訴為目的，是其陳述是否與事
      實相符，仍應調查其他證據以資審認。
（二）被害人己○○於警詢及偵查中雖指稱其所有台南區中小企業銀行空白支票一本
      （票號不明），於上開時地一併遭竊云云。然查被害人僅提出第一商業銀行鹽
      水分行之空白支票申報掛失止付之資料（警卷第一宗第十八至十九頁），迄未
      提出其失竊台南區中小企業銀行空白支票一本所辦理掛失止付之證據資料，經
      本院向台南區中小企業銀行函查結果，據該銀行函覆被害人確曾自七十九年六
      月十九日起至九十一年十月三十一日止陸續向該銀行申領空白支票使用，然自
      八十六年間並無報案失竊資料，且其使用支票亦屬正常，有該銀行九十三年八
      月五日南銀鹽分字第０二四六號函暨所附票使用統計查詢單、事故票據資料查
      詢單等件附本審卷可稽，被害人此部分之指陳，難信為真實，此外復查無其他
      積極證據足資證明上開物品確係被告所竊取，自難僅憑被害人前開指訴即遽認
      被告確有此部分犯行，是被告被訴此部分犯行，尚屬不能證明，惟公訴意旨認
      此部分犯行與前揭論罪科刑犯行係屬單純一罪關係，爰不另為無罪之諭知。
五、另臺灣嘉義地方法院檢察署八十七年偵字第六六八四號移併辦意旨以：又被告乙○○於八十六年七月間，以分期付款之方法，向高林實業股份有限公司以五萬四
    仟元購買行動電話一支，分三期付款，每期一萬八千元，詎被告取得標的物後，
    即不見蹤影，拒不付款，因認犯動產擔保交易法第三十八條之罪。本院經審核此
    部分與判罪之行使偽造有價證券罪間並無連續、牽連之裁判上一罪關係，無從併
    辦，已由本院前審退回檢察官依法偵辦，併予敘明。
據上論斷，應依刑事訴訟法第三百六十九條第一項前段、第三百六十四條、第二百九
十九條第一項前段，刑法第五十六條、第二百零一條第一項、第二百零五條、第三百
二十條第一項、第五十五條，罰金罰鍰提高標準條例第一條前段，判決如主文。
本案經檢察官吳忠賢到庭執行職務。
中    華    民    國      九十三      年      十      月      二十一    日
                                  臺灣高等法院臺南分院刑事第四庭
                                      審判長法官  鄭    文    肅
                                            法官  陳    珍    如
                                            法官  高    明    發
右正本證明與原本無異。
如不服本判決，應於判決送達後十日內向本院提出上訴狀，其未敘述理由者並應於提
出上訴狀後十日內向本院補提理由書（應附繕本)。
                                      法院書記官  陳    淑    貞
中    華    民    國      九十三      年      十      月      二十二    日
附錄法條：
刑法第二百零一條第二項：行使偽造之公債票、公司股票或其他有價證券，或意圖供
                        行使之用，而收集或交付於人者，處一年以上七年以下有
                        期徒刑，得併科三千元以下罰金。
刑法第三百第二十條第一項：意圖為自己或第三人不法之所有，而竊取他人之動產者
                        ，為竊罪，處五年以下有期徒刑，拘役或五百元以下罰
                        金。
附表：
┌──┬────┬───┬────┬────┬────┬────────┐
│    │提  示  │票號及│支票面額│        │        │                │
│編號│        │發票日│        │交付時間│交付地點│用           途 │
│    │支票者  │      │(新台幣)│        │        │                │
├──┼────┼───┼────┼────┼────┼────────┤
│ １ │裕舜汽車│MB5251│        │八六年八│嘉義市重│交給裕舜汽車公司│
│    │股份有限│225   │        │月七日上│陽路沈國│朴子分公司業務部│
│    │公司    │捌陸年│肆拾萬元│午九時許│柱婦產科│課長丙○○作為車│
│    │        │捌月拾│        │        │前      │款              │
│    │        │貳日  │        │        │        │                │
├──┼────┼───┼────┼────┼────┼────────┤
│ ２ │豐汽車│MB5251│        │        │嘉義縣朴│交付予嘉義縣朴子│
│    │股份有限│227   │貳萬壹仟│八六年八│子市豐│市豐汽車公司會│
│    │公司    │捌陸年│        │        │汽車公司│計作為帳款      │
└──┴────┴───┴────┴────┴────┴────────┘
┌──┬────┬───┬────┬────┬────┬────────┐
│    │        │捌月拾│元      │月七日  │        │                │
│    │        │伍日  │        │        │        │                │
├──┼────┼───┼────┼────┼────┼────────┤
│ ３ │同右    │MB5251│        │        │        │                │
│    │        │228   │貳萬壹仟│        │        │                │
│    │        │捌陸年│        │同右│同右    │同右            │
│    │        │捌月拾│元      │        │        │                │
│    │        │陸日  │        │        │        │                │
├──┼────┼───┼────┼────┼────┼────────┤
│ ４ │戊○○○│MB5251│        │        │嘉義縣布│                │
│    │        │230   │捌萬參仟│八六年八│袋鎮興中│作為退還戊○○○│
│    │        │捌陸年│        │        │里太平路│                │
│    │        │捌月拾│元      │月七日  │二一八號│購車款          │
│    │        │日  │        │        │        │                │
├──┼────┼───┼────┼────┼────┼────────┤
│ ５ │蕭淑美  │MB5251│        │        │嘉義市朴│交付丁○○作為購│
│    │        │235   │        │八六年八│子市飛達│買汽車音響百貨之│
└──┴────┴───┴────┴────┴────┴────────┘
┌──┬────┬───┬────┬────┬────┬────────┐
│  │        │捌陸年│伍萬元  │        │汽車音響│貨款，嗣經丁○○│
│    │        │捌月貳│        │月十八日│百貨店  │交付予蕭淑美    │
│    │        │貳日  │        │        │        │                │
├──┼────┼───┼────┼────┼────┼────────┤
│ ６ │李榮洲  │MB5251│        │        │嘉義市琪│償還侯貴達欠款  │
│    │        │239   │        │八八年九│琪泡沫紅│                │
│    │        │捌捌年│貳拾伍萬│        │茶店    │                │
│    │        │玖月拾│元      │月八日  │        │                │
│    │        │日    │        │        │        │                │
└──┴────┴───┴────┴────┴────┴────────┘
